ACORDAO-COMPLETO-2352342

ACÓRDÃO 4109/2019 ATA 18/2019 - PRIMEIRA CÂMARA

VISTOS, relatados e discutidos estes autos de tomada de contas especial instaurada pelo Fundo Nacional de Saúde/Ministério da Saúde (FNS/MS) , em desfavor do Sr. Mario Junior Mendes Santiago (XXX.219.879-XX) , empresário individual da empresa Mario Junior Mendes Santiago - ME, (11.301.824/0001-18) , em razão da aplicação irregular dos recursos do Sistema Único de Saúde (SUS) no âmbito do Programa Farmácia Popular do Brasil – Aqui Tem Farmácia Popular;
ACORDAM os ministros do Tribunal de Contas da União, reunidos em sessão da 1ª Câmara, diante das razões expostas pelo relator, em: 
9.1. julgar irregulares as contas do Sr. Mario Junior Mendes Santiago (XXX.219.879-XX) , empresário individual, com fundamento nos arts. 1º, inciso I, 16, inciso III, alíneas “c” e “d”, da Lei 8.443/1992, c/c os arts. 1º, inciso I, e 209, incisos II e III, do Regimento Interno do TCU; 
9.2. condenar o responsável acima mencionado, com fundamento no art. 19, caput, da Lei 8.443/1992, c/c o art. 210 do Regimento Interno do TCU, ao pagamento das quantias a seguir especificadas, com a fixação do prazo de 15 (quinze) dias, a contar das notificações, para comprovar, perante o Tribunal (art. 23, inciso III, alínea “a”, da Lei 8.443/1992, c/c o art. 214, inciso III, alínea “a”, do Regimento Interno) , o recolhimento da dívida aos cofres do Fundo Nacional de Saúde, atualizada monetariamente e acrescida dos juros de mora, calculados a partir das datas discriminadas, até a data do recolhimento, na forma prevista na legislação em vigor:
	Data da ocorrência
	Valor original (R$) 

	25/04/2011
	16,80 

	25/04/2011
	26,73 

	31/05/2011
	16,80 

	31/05/2011
	187,20 

	29/06/2011
	123,63 

	29/06/2011
	160,38 

	10/08/2011
	9,60 

	10/08/2011
	1.309,77 

	09/09/2011
	7,80 

	09/09/2011
	1.695,54 

	27/09/2011
	17,40 

	27/09/2011
	2.932,03 

	18/11/2011
	29,40 

	18/11/2011
	1.895,42 

	09/12/2011
	7,80 

	09/12/2011
	183,09 

	09/12/2011
	2.663,06 

	30/12/2011
	99,42 

	30/12/2011
	3.527,75 

	13/02/2012
	161,28 

	13/02/2012
	5.071,29 

	12/03/2012
	4,80 

	12/03/2012
	5.031,77 

	27/03/2012
	25,56 

	27/03/2012
	6.511,45 

	27/04/2012
	9.735,93 

	12/06/2012
	4,80 

	12/06/2012
	3.463,76 

	14/06/2012
	7.564,59 

	27/07/2012
	14,40 

	27/07/2012
	3.541,56 

	27/07/2012
	8.580,33 

	23/08/2012
	13,77 

	23/08/2012
	14,40 

	23/08/2012
	31,52 

	23/08/2012
	53,46 

	23/08/2012
	1.951,29 

	23/08/2012
	2.041,96 

	10/09/2012
	9,60 

	10/09/2012
	53,46 

	10/09/2012
	918,08 

	10/09/2012
	1.470,15 

	08/10/2012
	14,40 

	08/10/2012
	26,73 

	08/10/2012
	2.621,58 

	08/10/2012
	2.779,92 

	08/11/2012
	14,40 

	08/11/2012
	1.110,24 

	08/11/2012
	3.528,36 

	18/12/2012
	4,80 

	18/12/2012
	26,73 

	18/12/2012
	680,86 

	18/12/2012
	1.042,47 

	30/12/2012
	14,40 

	30/12/2012
	1.769,66 

	30/12/2012
	3.234,33 

	19/02/2013
	26,73 

	19/02/2013
	53,46 

	19/02/2013
	2.485,89 

	07/03/2013
	14,40 

	07/03/2013
	3.482,42 

	14/03/2013
	14,40 

	14/03/2013
	53,46 

	14/03/2013
	2.313,90 

	14/03/2013
	2.993,76 

	08/04/2013
	3.012,00 

	16/04/2013
	3.207,60 

	31/05/2013
	9,60 

	31/05/2013
	13,77 

	31/05/2013
	1.764,18 

	31/05/2013
	2.767,42 

	04/06/2013
	10,18 

	04/06/2013
	701,40 

	04/06/2013
	3.742,20 

	01/07/2013
	23,95 

	01/07/2013
	1.256,31 

	02/07/2013
	61,20 

	02/07/2013
	1.668,80 

	26/07/2013
	23,95 

	26/07/2013
	3.768,93 

	26/07/2013
	3.858,92 

	29/07/2013
	9,60 

	29/07/2013
	3.063,00 

	29/07/2013
	3.663,90 

	30/08/2013
	10,18 

	30/08/2013
	1.677,60 

	30/08/2013
	5.827,14 

	01/10/2013
	2.567,10 

	01/10/2013
	5.303,16 

	02/10/2013
	10,18 

	02/10/2013
	3.467,96 

	02/10/2013
	5.783,13 

	12/11/2013
	10,18 

	12/11/2013
	3.455,12 

	12/11/2013
	4.102,03 

	12/11/2013
	4.374,00 

	12/11/2013
	6.254,82 

	06/12/2013
	10,18 

	06/12/2013
	2.084,86 

	06/12/2013
	3.743,98 

	06/12/2013
	6.040,98 

	06/12/2013
	7.887,90 

	30/12/2013
	7,80 

	30/12/2013
	10,18 

	30/12/2013
	2.294,40 

	30/12/2013
	7.864,71 

	30/12/2013
	8.220,36 

	07/02/2014
	46,80 

	07/02/2014
	2.374,20 

	07/02/2014
	6.319,80 

	28/02/2014
	2,40 

	28/02/2014
	10,18 

	28/02/2014
	10,18 

	28/02/2014
	53,46 

	28/02/2014
	2.339,40 

	28/02/2014
	3.234,33 

	28/02/2014
	7.345,87 

	16/04/2014
	10,18 

	16/04/2014
	4.292,40 

	16/04/2014
	4.356,99 

	12/05/2014
	20,36 

	12/05/2014
	3.956,04 

	12/05/2014
	4.054,32 

	12/05/2014
	5.307,30 

	12/05/2014
	6.077,70 

	30/05/2014
	460,80 

	30/05/2014
	2.993,76 

	30/05/2014
	6.056,05 

	30/05/2014
	9.165,82 

	07/07/2014
	24,00 

9.3. aplicar ao Sr. Mario Junior Mendes Santiago (XXX.219.879-XX) multa prevista no art. 57 da Lei 8.443/1992, c/c o art. 267 do Regimento Interno, no valor de R$ 30.000,00, fixando-lhes o prazo de 15 (quinze) dias, a contar da notificação, para que comprove, perante o Tribunal (art. 214, inciso III, alínea “a” do Regimento Interno) , o recolhimento da dívida aos cofres do Tesouro Nacional, atualizada monetariamente desde a data deste acórdão até a do efetivo recolhimento, se for paga após o vencimento, na forma da legislação em vigor;
9.4. autorizar, desde logo, nos termos do art. 28, inciso II, da Lei 8.443/1992, a cobrança judicial das dívidas, caso não atendidas as notificações;
9.5. autorizar, desde logo, caso solicitado e o processo não tenha sido remetido para cobrança judicial, o pagamento das dívidas em até 36 (trinta e seis) parcelas mensais e consecutivas, nos termos do art. 26 da Lei 8.443/1992, c/c o art. 217 do Regimento Interno/TCU, fixando-se o vencimento da primeira parcela em 15 (quinze) dias, a contar do recebimento da notificação, e o das demais a cada mês, devendo incidir sobre cada valor mensal os correspondentes acréscimos legais, na forma prevista na legislação em vigor, sem prejuízo de alertar o responsável de que a falta de comprovação do recolhimento de qualquer parcela implicará o vencimento antecipado do saldo devedor;
9.6. dar ciência desta deliberação ao Procurador-Chefe da Procuradoria da República no Paraná, nos termos do § 3º do art. 16 da Lei 8.443/1992, c/c o § 7º do art. 209 do Regimento Interno do TCU, para adoção das medidas que entender cabíveis.

Tomada de contas especial instaurada em razão de não comprovação da regular aplicação dos recursos repassados pelo SUS. Programa Farmácia Popular do Brasil.

Primeira Câmara

Fundo Nacional de Saúde - MS.

3. Responsável: Mario Junior Mendes Santiago (XXX.219.879-XX).

13.1. Ministros presentes: Benjamin Zymler (na Presidência), Bruno Dantas e Vital do Rêgo (Relator).
13.2. Ministro-Substituto convocado: Marcos Bemquerer Costa.
13.3. Ministro-Substituto presente: Weder de Oliveira.

VITAL DO RÊGO

Adoto como relatório o pronunciamento da Secretaria de Controle Externo de Tomada de Contas Especiais (peça 66) a seguir transcrito, que contou com a anuência do corpo diretivo daquela unidade e do representante do Ministério Público junto ao TCU (peças 67 a 69) :
INTRODUÇÃO
1.	Cuidam os autos de tomada de contas especial (TCE) instaurada pelo Fundo Nacional de Saúde/Ministério da Saúde (FNS/MS) , em desfavor da empresa Mario Junior Mendes Santiago - ME, empresário individual, CNPJ 11.301.824/0001-18, solidariamente com o Sr. Mario Junior Mendes Santiago, CPF XXX.219.879-XX, em razão da aplicação irregular dos recursos do Sistema Único de Saúde (SUS) no âmbito do Programa Farmácia Popular do Brasil – Aqui Tem Farmácia Popular (PFPB) , por Mario Junior Mendes Santiago - ME, localizada no município de Telêmaco Borba/PR, no período de 1/2/2011 a 31/5/2014. O PFPB foi instituído pela Lei 10.858, de 13/4/2004, regulamentado pelo Decreto 5.090, de 20/5/2004, para cumprir uma das principais diretrizes da Política Nacional de Assistência Farmacêutica, a de dar à população o acesso a medicamentos considerados essenciais, utilizando ou não o SUS.
HISTÓRICO 
2.	Em 7/8/2017, com fundamento na Instrução Normativa (IN) TCU 71/2012, alterada pela IN/TCU 76/2016 e Decisão Normativa (DN) TCU 155/2016, o diretor-executivo do Fundo Nacional de Saúde (FNS) autorizou a instauração de TCE (peça 11) em razão de auditoria do Departamento Nacional de Auditoria do SUS (Denasus) que constatou aplicação irregular de recursos do SUS pela empresa Mario Junior Mendes Santiago - ME, conforme apontado no Relatório de Auditoria 15913-MS/SGEP/Denasus (peças 1 e 15 a 58) . 
3.	A auditoria do Denasus teve como objetivo atender à demanda do Departamento de Assistência Farmacêutica e Insumos Estratégicos do Ministério da Saúde (DAF/SCTIE/MS) de avaliar a execução do PFPB por parte da empresa Mario Junior Mendes Santiago - ME com foco na averiguação dos valores pagos ao estabelecimento, na aquisição e no serviço de dispensação de medicamentos e correlatos. 
4.	O motivo que levou à instauração da tomada de contas especial foi a execução de ações do PFPB em desacordo com as normas estabelecidas pelo MS: não apresentação da totalidade das notas fiscais de aquisição de medicamentos dispensados no âmbito do Programa; cupons vinculados apresentados sem assinatura do beneficiário ou do seu representante legal; cupom vinculado assinado em nome de terceiros, sem procuração; cópia de prescrição médica com data de validade vencido; cópia de prescrição médica com o número de inscrição do profissional no Conselho Regional de Medicina (CRM) divergente do cupom fiscal; cópia de prescrição médica sem carimbo do CRM e/ou ilegível e dispensação de medicamentos não constantes na prescrição médica; dispensação de medicamentos em nome de funcionários do estabelecimento auditado sem a apresentação de cupons vinculados e respectivas prescrições médicas; e dispensação de medicamentos em nome de pessoas falecidas (peça 1, p. 12) .
5.	Foram constatadas irregularidades que representavam débito de R$ 281.633,33 à época (peça 1, p. 53) .
6.	O débito calculado para as 130 ocorrências identificadas por descumprimento das normas emitidas pelo MS foi atualizado em 14/8/2017 para o valor de R$ 415.455,04 (peça 28) , levando o tomador de contas a concluir pela responsabilização da empresa Mario Junior Mendes Santiago - ME, solidariamente com o responsável legal à época da ocorrência dos fatos, o Sr. Mario Junior Mendes Santiago. A inscrição em conta de responsabilidade, no SIAFI, foi efetuada mediante a Nota de Lançamento de Sistema 2017NS061827, de 15/8/2017 (peça 18) .
7.	A empresa foi habilitada no PFPB em 28/10/2010 e teve o acesso ao sistema de vendas do Datasus bloqueado em 14/5/2014 (peça 1, p. 3) .
8.	Em obediência aos princípios constitucionais que asseguram o direito ao contraditório e à ampla defesa, foi dada oportunidade de defesa aos responsáveis, tendo em vista as notificações expedidas (peças 2 a 5 e 9 a 12) . Conforme informação contida no Relatório de Auditoria (peça 1, p. 5, 6, 8, 9 e 11) , o responsável não apresentou justificativas em resposta às não conformidades apontadas durante a auditoria e nem apresentou documentação comprobatória visando sanar as impropriedades. Na ausência de elementos suficientes para elidir as irregularidades constatadas, e sem a comprovação de recolhimento do montante devido aos cofres públicos, o tomador de contas especial considerou subsistente o motivo que legitimou a instauração da TCE (peça 29, p. 6) .
9.	Em 1º/2/2018, o Ministério da Transparência e Controladoria-Geral da União (CGU) emitiu o Relatório de Auditoria 80/2018 (peça 30) em concordância com o relatório do tomador de contas. Em atendimento ao disposto nas alíneas “a” e “b” do inciso II do art. 10 da IN TCU 71/2012, registrou-se que as medidas adotadas em relação à apuração dos fatos foram adequadas, exceto pela demora na instauração da TCE, haja vista que o repasse dos recursos se deu entre 2011 e 2014, enquanto a solicitação para autuação do processo data de 10/8/2017 (peça 30, p. 2) .
10.	  O certificado de auditoria e o parecer do dirigente do órgão de controle interno concluíram pela irregularidade das presentes contas (peças 31 e 32) .
11.  Em 14/3/2018, o Ministro de Estado da Saúde declarou ter tomado conhecimento das conclusões contidas no relatório e no certificado de auditoria, bem como no parecer do controle interno, que concluiu pela irregularidade das contas, e determinou o encaminhamento do processo ao TCU para julgamento (peça 33) .
12.  No âmbito do TCU, a instrução inicial (peça 37) , endossada pela Secex-TCE (peças 38 e 39) concluiu:
	a) estarem satisfeitos os pressupostos de procedibilidade da IN TCU 71/2012, uma vez que não houve o transcurso de mais de dez anos desde o fato gerador sem que tenha havido a notificação do responsável pela autoridade administrativa federal competente, bem como o valor atualizado do débito em 1º/1/2017 superava o mínimo estabelecido de R$ 100.000,00, e ainda que não foram encontrados débitos imputáveis ao responsável em outros processos em tramitação no Tribunal, estando, portanto, a TCE devidamente constituída e em condição de ser instruída;
	b) foram constatadas as seguintes irregularidades:
	b.1) registro de dispensação de medicamentos e/ou correlatos no Sistema Autorizador de Vendas do PFPB sem a comprovação da aquisição da totalidade dos medicamentos por meio de notas fiscais, em desconformidade com o artigo 12, § 2º do artigo 17, artigo 31 e inciso I do artigo 32 da portaria GM/MS 3.089, de 16/12/2009, com validade de 16/12/2009 a 2/2/2011; com o artigo 21, § 2º do artigo 27, artigo 43 e inciso I do artigo 44 da Portaria GM/MS 184, de 3/2/2011, com validade de 3/2/2011 a 14/5/2012; e com o artigo 17, §§ 2º e 3º do artigo 23, artigo 39 e inciso I do artigo 40 da Portaria GM/MS 971, de 15/5/2012 (peças 19 a 22, peça 23, p. 1-3) ;
	b.2) não apresentação da totalidade dos cupons fiscais vinculados e prescrições médicas (anexadas aos respectivos cupons em ordem cronológica) das dispensações realizadas no período 25/2/2011 a 13/5/2014, a saber: cupons vinculados sem as assinaturas dos usuários; cupons vinculados assinados em nome de terceiros, sem procuração; cópia de prescrição médica com data de validade vencida; cópia de prescrição médica com CRM profissional médico divergente do cupom fiscal; cópia da prescrição médica sem carimbo do CRM e/ou ilegível e medicamento não constante na prescrição médica, em contrariedade ao disposto no art. 26 e § 1º do art. 27 da Portaria GM/MS 184/2011; fatos ratificados no art. 22,  no § 1º do art. 23, incisos IV e XVI do art. 40 da Portaria GM/MS 971/2012; e no § 2º do art. 22 e no § 2º do art. 21 da Portaria GM/MS 111, de 28/1/2016, em vigência (peça 23, p. 19-45, peça 24 a 27, p. 1-54) ;
	b.3) dispensação de medicamentos em nome de funcionário do estabelecimento auditado sem a apresentação de cupons vinculados e respectivas prescrições médicas no período entre fevereiro/2011 e maio/2014, em desconformidade com o art. 26 e § 1º do art. 27 da Portaria GM/MS 184/2011; fatos ratificados no art. 22 e no § 1º do art. 23 da Portaria GM/MS 971/2012; e no § 2º do art. 22 da Portaria GM/MS 111/2016, em vigência (peça 23, p 4-14) ;
	b.4) dispensação de medicamentos e/ou correlatos em nome de pessoas falecidas, incorrendo em desvio do disposto no artigo 21, incisos I e II do artigo 23, incisos I e XVI do artigo 40 da Portaria GM/MS 971/2012. 
	c) embora o órgão instaurador da TCE tenha considerado responsáveis Mario Junior Mendes Santiago - ME, empresário individual, CNPJ 11.301.824/0001-18, solidariamente com a pessoa física de Mario Junior Mendes Santiago, CPF XXX.219.879-XX, a responsabilidade pelo dano ao erário devia ser atribuída à pessoa física;  
	d) a somatório do débito atingiu o montante de R$ 281.633,33, somando-se os valores associados a cada uma das quatro irregularidades apontadas acima, conforme os quadros 1 a 4, a seguir:
Quadro 1 – Irregularidades associadas ao item b.1
	Data do débito
	Valor (R$) 

	25/04/2011
	              26,73 

	31/05/2011
	            187,20 

	29/06/2011
	            160,38 

	10/08/2011
	         1.309,77 

	09/09/2011
	         1.695,54 

	27/09/2011
	         2.932,03 

	18/11/2011
	         1.895,42 

	09/12/2011
	         2.663,06 

	30/12/2011
	         3.527,75 

	13/02/2012
	         5.071,29 

	12/03/2012
	         5.031,77 

	27/03/2012
	         6.511,45 

	27/04/2012
	         9.735,93 

	12/06/2012
	         3.463,76 

	14/06/2012
	         7.564,59 

	27/07/2012
	         3.541,56 

	27/07/2012
	         8.580,33 

	23/08/2012
	         1.951,29 

	23/08/2012
	         2.041,96 

	10/09/2012
	            918,08 

	10/09/2012
	         1.470,15 

	08/10/2012
	         2.621,58 

	08/10/2012
	         2.779,92 

	08/11/2012
	         1.110,24 

	08/11/2012
	         3.528,36 

	18/12/2012
	            680,86 

	18/12/2012
	         1.042,47 

	30/12/2012
	         1.769,66 

	30/12/2012
	         3.234,33 

	19/02/2013
	         2.485,89 

	07/03/2013
	         3.482,42 

	14/03/2013
	         2.313,90 

	14/03/2013
	         2.993,76 

	08/04/2013
	         3.012,00 

	16/04/2013
	         3.207,60 

	31/05/2013
	         1.764,18 

	31/05/2013
	         2.767,42 

	04/06/2013
	            701,40 

	04/06/2013
	         3.742,20 

	01/07/2013
	         1.256,31 

	02/07/2013
	         1.668,80 

	26/07/2013
	         3.768,93 

	29/07/2013
	         3.063,00 

	30/08/2013
	         1.677,60 

	30/08/2013
	         5.827,14 

	01/10/2013
	         5.303,16 

	02/10/2013
	         5.783,13 

	12/11/2013
	         4.374,00 

	12/11/2013
	         6.254,82 

	06/12/2013
	         6.040,98 

	06/12/2013
	         7.887,90 

	30/12/2013
	         2.294,40 

	07/02/2014
	         2.374,20 

	28/02/2014
	         2.339,40 

	28/02/2014
	         3.234,33 

	16/04/2014
	         4.292,40 

	16/04/2014
	         4.356,99 

	12/05/2014
	         3.956,04 

	12/05/2014
	         5.307,30 

	30/05/2014
	            460,80 

	30/05/2014
	         2.993,76 

	07/07/2014
	              24,00 

	TOTAL
	         198.057,62 

Quadro 2 – Irregularidades associadas ao item b.2
	Data do débito
	Valor (R$) 

	09/12/2011
	       183,09 

	30/12/2011
	         99,42 

	13/02/2012
	       161,28 

	27/03/2012
	         25,56 

	26/07/2013
	    3.858,92 

	29/07/2013
	    3.663,90 

	01/10/2013
	    2.567,10 

	02/10/2013
	    3.467,96 

	12/11/2013
	    3.455,12 

	12/11/2013
	    4.102,03 

	06/12/2013
	    2.084,86 

	06/12/2013
	    3.743,98 

	30/12/2013
	    7.864,71 

	30/12/2013
	    8.220,36 

	07/02/2014
	    6.319,80 

	28/02/2014
	    7.345,87 

	12/05/2014
	    4.054,32 

	12/05/2014
	    6.077,70 

	30/05/2014
	    6.056,05 

	30/05/2014
	    9.165,82 

	TOTAL
	  82.517,85 

Quadro 3 – Irregularidades associadas ao item b.3
	Data do débito
	Valor (R$) 

	25/04/2011
	       16,80 

	31/05/2011
	       16,80 

	29/06/2011
	     123,63 

	10/08/2011
	         9,60 

	09/09/2011
	         7,80 

	27/09/2011
	       17,40 

	18/11/2011
	       29,40 

	09/12/2011
	         7,80 

	12/03/2012
	         4,80 

	12/06/2012
	         4,80 

	27/07/2012
	       14,40 

	23/08/2012
	       14,40 

	23/08/2012
	       53,46 

	10/09/2012
	         9,60 

	10/09/2012
	       53,46 

	08/10/2012
	       14,40 

	08/10/2012
	       26,73 

	08/11/2012
	       14,40 

	18/12/2012
	         4,80 

	18/12/2012
	       26,73 

	30/12/2012
	       14,40 

	19/02/2013
	       53,46 

	07/03/2013
	       14,40 

	14/03/2013
	       14,40 

	14/03/2013
	       53,46 

	31/05/2013
	         9,60 

	31/05/2013
	       13,77 

	04/06/2013
	       10,18 

	01/07/2013
	       23,95 

	02/07/2013
	       61,20 

	26/07/2013
	       23,95 

	29/07/2013
	         9,60 

	30/08/2013
	       10,18 

	02/10/2013
	       10,18 

	12/11/2013
	       10,18 

	06/12/2013
	       10,18 

	30/12/2013
	         7,80 

	30/12/2013
	       10,18 

	28/02/2014
	       10,18 

	28/02/2014
	       10,18 

	16/04/2014
	       10,18 

	12/05/2014
	       20,36 

	TOTAL
	         883,18 

Quadro 4 – Irregularidades associadas ao item b.4
	Data do débito
	Valor (R$) 

	23/08/2012
	    13,77 

	23/08/2012
	    31,52 

	19/02/2013
	    26,73 

	07/02/2014
	    46,80 

	28/02/2014
	      2,40 

	28/02/2014
	    53,46 

	TOTAL
	     174,68 

13. Então, ao considerar que as empresas individuais não possuem personalidade jurídica, conforme entendimento constante do voto condutor do Acórdão 2737/2013-TCU-Plenário (Rel. Min. José Jorge) , propôs a citação tão somente da pessoa física do empresário, Sr. Mario Junior Mendes Santiago, CPF XXX.219.879-XX.
14.  Com amparo na delegação de competência do relator deste feito, Ministro Vital do Rego, nos termos da Portaria-Min-VR 1/2015, a Secex-TCE realizou a citação do Sr. Mario Junior Mendes Santiago por intermédio do Ofício 1.133/2018-TCU/Secex-TCE, de 15/8/2018 (peça 52) .
15.   O responsável recebeu a notificação em 24/8/2018, conforme demonstra o retorno do Aviso de Recebimento (AR) em 3/9/2018 (peça 53) . Pediu vista do processo em 5/9/2018 (peça 54) , por meio de advogado constituído (peça 57) . Solicitou prorrogação de prazo de sessenta dias em 6/9/2018 (peça 60) , que lhe foi concedido em 10/9/2018, mediante o Despacho de peça 61. Em 13/9/2018, a defesa do Sr. Mario Junior Mendes Santiago acusou o recebimento da concessão da prorrogação de prazo (peça 63) . Contudo, em 12/9/2018, o responsável revogou a procuração dada ao advogado (peça 64) .
16.   Assim, embora regularmente citado, tendo inclusive solicitado cópia dos autos e prorrogação do prazo para atender à citação do Tribunal, o responsável permaneceu inerte, não atendendo à notificação. Operou-se, portanto, a revelia do Sr. Mario Junior Mendes Santiago, nos termos art. 12, § 3º, da Lei 8.443/1992.
EXAME TÉCNICO			 
Revelia do responsável
17.  O art. 22, inciso I, da Lei 8.443/1992, c/c o art. 179, inciso II, do Regimento Interno do TCU (RI/TCU) , estabelece que as comunicações processuais realizadas pelo Tribunal devem ser feitas mediante carta registrada, com AR que comprove a entrega no endereço do destinatário. 
18.  Observa-se que não é necessária a entrega pessoal das comunicações processuais realizadas pelo TCU, razão pela qual o AR não precisa ser assinado pelo próprio destinatário. Assim, apenas quando o AR específico não estiver presente é que se verificará nos autos a existência de outros elementos que comprovem a ciência da parte. 
19.  Também não há que se falar em aplicação subsidiária das disposições contidas no Código de Processo Civil, pois a matéria é regulada por normativo específico desta Corte de Contas, editado no exercício de sua competência constitucional. 
20.  A validade de tal critério de comunicação processual é referendada pela jurisprudência deste Tribunal, conforme os Acórdão 3254/2015-TCU-Primeira Câmara, rel. Benjamin Zymler; 7.477/2015-TCU-1ª Câmara, rel. José Múcio Monteiro; 6.929/2015-TCU-1ª Câmara, rel. Benjamin Zymler; 6.732/2015-TCU-1ª Câmara, rel. Benjamin Zymler.  
21. O entendimento desta Corte de Contas também encontra amparo em deliberação do Plenário do Supremo Tribunal Federal, proferida em sede de agravo regimental em mandado de segurança, MSAgR 25.816/DF, publicada no Diário de Justiça de 4/8/2006. 
22. Assim, não há invalidade na notificação feita, porquanto realizada conforme os normativos vigentes, tendo sido o AR referente ao ofício notificatório encaminhado para o endereço do responsável, seno que este chegou a pedir cópia do processo e prorrogação do prazo para apresentação de defesa.
23. Regularmente citado, o Sr. Mário Junior Mendes Santiago não compareceu aos autos. Operam-se, portanto, os efeitos da revelia, dando-se prosseguimento ao processo, nos termos do art. 12, § 3º, da Lei 8.443/1992.
24. Nos processos do TCU, a revelia não leva à presunção de que seriam verdadeiras todas as imputações levantadas contra os responsáveis, diferentemente do que ocorre no processo civil, em que a revelia do réu opera a presunção da verdade dos fatos narrados pelo autor. Dessa forma, a avaliação da responsabilidade do ente público não pode prescindir da prova existente no processo ou para ele carreada.
25. Configurada a revelia frente à citação deste Tribunal e inexistindo comprovação da boa e regular aplicação dos recursos transferidos, considerados os elementos existentes nos autos, não resta alternativa senão dar seguimento ao processo, proferindo julgamento sobre os elementos até aqui presentes, que conduzem à irregularidade de suas contas.
26. E os elementos contidos nos autos indicam ocorrências das seguintes irregularidades:
	a) registro de dispensação de medicamentos e/ou correlatos no Sistema Autorizador de Vendas do PFPB sem a comprovação da aquisição da totalidade dos medicamentos por meio de notas fiscais;
	b) não apresentação da totalidade dos cupons fiscais, vinculados e prescrições médicas, das dispensações realizadas no período 25/2/2011 a 13/5/2014, relativas ao mencionado Programa;
	c) aquisição de medicamentos no âmbito do PFPB por funcionário da farmácia auditada sem a apresentação de cupons vinculados com a respectiva prescrição médica, no período entre fevereiro/2011 e maio/2014; e
	d) registro de dispensação relativo ao PFPB em nome de pessoa falecida.
27. No âmbito de sua atividade de empresário individual Mario Junior Mendes Santiago deixou de apresentar as notas fiscais que comprovassem as aquisições dos medicamentos e/ou correlatos dispensados por meio do PFPB; não apresentou os documentos comprobatórios sobre os cupons a fim de validar a regularidade das dispensações; realizou dispensação de medicamentos relativos ao PFPB em nome de funcionários da farmácia; e realizou dispensação de medicamentos em nome de pessoas falecidas. Essas condutas infringiram dispositivos estabelecidos nas portarias GM/MS 3.089/2009, 184/2011 e 971/2012.
28. As irregularidades causaram prejuízo ao erário no valor histórico de R$ 281.633,33, sendo plausível afirmar que era possível ao responsável ter consciência da ilicitude dos atos praticados, bem como razoável exigir-lhe conduta diversa daquela adotada. Os responsáveis pelos estabelecimentos credenciados no PFPB têm obrigatoriedade de conhecer as normas do MS, que considera como procedimento irregular, por exemplo, o ato de dispensar medicamentos sem a presença física dos usuários e/ou de seus representantes legais, que devem estar munidos dos documentos previstos na legislação, cabendo à farmácia confirmar a titularidade e a veracidade destes documentos. No caso específico, considera-se bastante grave o fato de ter sido utilizado CPF de indivíduos já falecidos para dispensação de medicamentos.
29. Portanto, é incontestável que os elementos contidos nos autos conduzem à irregularidade das contas do Sr. Mário Junior Mendes Santiago.
30. Por via de consequência, devem as presentes contas serem julgadas irregulares, com a condenação em débito e aplicação da multa prevista no art. 57 da Lei 8.443/1992 ao responsável, com remessa de cópia dos elementos pertinentes ao Ministério Público da União, atendendo, assim, ao disposto no art. 16, § 3º, da Lei 8.443/1992, c/c o art. 209, § 7º, do RI/TCU.
CONCLUSÃO
31. Diante da revelia do Sr. Mário Junior Mendes Santiago e inexistindo nos autos elementos que permitam concluir pela ocorrência de boa-fé ou de outros excludentes de culpabilidade em suas condutas, propõe-se que suas contas sejam julgadas irregulares, que seja condenado em débito, bem como lhe seja aplicada a multa prevista no art. 57 da Lei 8.443/1992.
PROPOSTA DE ENCAMINHAMENTO
32.	 Diante do exposto, submete-se os autos à consideração superior, propondo:
	a) considerar o Sr. Mario Junior Mendes Santiago (CPF XXX.219.879-XX) revel, dando-se prosseguimento ao processo, nos termos do art. 12, § 3º, da Lei 8.443/1992 c/c o art. 202, § 8º, do Regimento Interno do TCU; 
	b) com fundamento nos arts. 1º, inciso I, 16, inciso III, alínea “c”, da Lei 8.443/1992, c/c os arts. 19, caput, e 23, inciso III, da mesma Lei, e com arts. 1º, inciso I, 209, inciso III e IV, 210 e 214, inciso III, do Regimento Interno do TCU, que sejam julgadas irregulares as contas do Sr. Mario Junior Mendes Santiago (CPF XXX.219.879-XX) , empresário individual, condenando-o ao pagamento das quantias a seguir especificadas, com a fixação do prazo de quinze dias, a contar da notificação, para comprovar, perante o Tribunal (art. 214, inciso III, alínea “a”, do Regimento Interno) , o recolhimento da dívida aos cofres do Fundo Nacional de Saúde, atualizadas monetariamente e acrescidas dos juros de mora, calculados a partir das datas discriminadas até a data do recolhimento, e com o abatimento de valores acaso já satisfeitos, na forma prevista na legislação em vigor:
	Data da ocorrência
	Valor original (R$) 

	25/04/2011
	         16,80 

	25/04/2011
	         26,73 

	31/05/2011
	         16,80 

	31/05/2011
	       187,20 

	29/06/2011
	       123,63 

	29/06/2011
	       160,38 

	10/08/2011
	           9,60 

	10/08/2011
	    1.309,77 

	09/09/2011
	           7,80 

	09/09/2011
	    1.695,54 

	27/09/2011
	         17,40 

	27/09/2011
	    2.932,03 

	18/11/2011
	         29,40 

	18/11/2011
	    1.895,42 

	09/12/2011
	           7,80 

	09/12/2011
	       183,09 

	09/12/2011
	    2.663,06 

	30/12/2011
	         99,42 

	30/12/2011
	    3.527,75 

	13/02/2012
	       161,28 

	13/02/2012
	    5.071,29 

	12/03/2012
	           4,80 

	12/03/2012
	    5.031,77 

	27/03/2012
	         25,56 

	27/03/2012
	    6.511,45 

	27/04/2012
	    9.735,93 

	12/06/2012
	           4,80 

	12/06/2012
	    3.463,76 

	14/06/2012
	    7.564,59 

	27/07/2012
	         14,40 

	27/07/2012
	    3.541,56 

	27/07/2012
	    8.580,33 

	23/08/2012
	         13,77 

	23/08/2012
	         14,40 

	23/08/2012
	         31,52 

	23/08/2012
	         53,46 

	23/08/2012
	    1.951,29 

	23/08/2012
	    2.041,96 

	10/09/2012
	           9,60 

	10/09/2012
	         53,46 

	10/09/2012
	       918,08 

	10/09/2012
	    1.470,15 

	08/10/2012
	         14,40 

	08/10/2012
	         26,73 

	08/10/2012
	    2.621,58 

	08/10/2012
	    2.779,92 

	08/11/2012
	         14,40 

	08/11/2012
	    1.110,24 

	08/11/2012
	    3.528,36 

	18/12/2012
	           4,80 

	18/12/2012
	         26,73 

	18/12/2012
	       680,86 

	18/12/2012
	    1.042,47 

	30/12/2012
	         14,40 

	30/12/2012
	    1.769,66 

	30/12/2012
	    3.234,33 

	19/02/2013
	         26,73 

	19/02/2013
	         53,46 

	19/02/2013
	    2.485,89 

	07/03/2013
	         14,40 

	07/03/2013
	    3.482,42 

	14/03/2013
	         14,40 

	14/03/2013
	         53,46 

	14/03/2013
	    2.313,90 

	14/03/2013
	    2.993,76 

	08/04/2013
	    3.012,00 

	16/04/2013
	    3.207,60 

	31/05/2013
	           9,60 

	31/05/2013
	         13,77 

	31/05/2013
	    1.764,18 

	31/05/2013
	    2.767,42 

	04/06/2013
	         10,18 

	04/06/2013
	       701,40 

	04/06/2013
	    3.742,20 

	01/07/2013
	         23,95 

	01/07/2013
	    1.256,31 

	02/07/2013
	         61,20 

	02/07/2013
	    1.668,80 

	26/07/2013
	         23,95 

	26/07/2013
	    3.768,93 

	26/07/2013
	    3.858,92 

	29/07/2013
	           9,60 

	29/07/2013
	    3.063,00 

	29/07/2013
	    3.663,90 

	30/08/2013
	         10,18 

	30/08/2013
	    1.677,60 

	30/08/2013
	    5.827,14 

	01/10/2013
	    2.567,10 

	01/10/2013
	    5.303,16 

	02/10/2013
	         10,18 

	02/10/2013
	    3.467,96 

	02/10/2013
	    5.783,13 

	12/11/2013
	         10,18 

	12/11/2013
	    3.455,12 

	12/11/2013
	    4.102,03 

	12/11/2013
	    4.374,00 

	12/11/2013
	    6.254,82 

	06/12/2013
	         10,18 

	06/12/2013
	    2.084,86 

	06/12/2013
	    3.743,98 

	06/12/2013
	    6.040,98 

	06/12/2013
	    7.887,90 

	30/12/2013
	           7,80 

	30/12/2013
	         10,18 

	30/12/2013
	    2.294,40 

	30/12/2013
	    7.864,71 

	30/12/2013
	    8.220,36 

	07/02/2014
	         46,80 

	07/02/2014
	    2.374,20 

	07/02/2014
	    6.319,80 

	28/02/2014
	           2,40 

	28/02/2014
	         10,18 

	28/02/2014
	         10,18 

	28/02/2014
	         53,46 

	28/02/2014
	    2.339,40 

	28/02/2014
	    3.234,33 

	28/02/2014
	    7.345,87 

	16/04/2014
	         10,18 

	16/04/2014
	    4.292,40 

	16/04/2014
	    4.356,99 

	12/05/2014
	         20,36 

	12/05/2014
	    3.956,04 

	12/05/2014
	    4.054,32 

	12/05/2014
	    5.307,30 

	12/05/2014
	    6.077,70 

	30/05/2014
	       460,80 

	30/05/2014
	    2.993,76 

	30/05/2014
	    6.056,05 

	30/05/2014
	    9.165,82 

	07/07/2014
	         24,00 

		Valor atualizado até 22/3/2019: R$ 444.956,27 (peça 65) 
	c) aplicar ao Sr. Mario Junior Mendes Santiago (CPF XXX.219.879-XX) a multa prevista no art. 57 da Lei 8.443/1992, c/c o art. 267 do Regimento Interno/TCU, com a fixação do prazo de quinze dias, a contar da notificação, para comprovar, perante o Tribunal (art. 214, inciso III, alínea “a”, do Regimento Interno) , o recolhimento da dívida aos cofres do Tesouro Nacional, atualizada monetariamente desde a data do acórdão que vier a ser proferido até a do efetivo recolhimento, se for paga após o vencimento, na forma da legislação em vigor;
	d) autorizar, desde logo, nos termos do art. 28, inciso II, da Lei 8.443/1992, c/c o art. 219, inciso II, do RI/TCU, a cobrança judicial da dívida, caso não atendidas as notificações;
	e) autorizar, desde logo, com fundamento no art. 26, da Lei 8.443/1992 c/c o art. 217, do Regimento Interno do TCU, caso seja do interesse do Sr. Mario Junior Mendes Santiago (CPF XXX.219.879-XX) , o parcelamento da dívida em até 36 parcelas, incidindo, sobre cada uma, os encargos legais devidos, sem prejuízo de alertá-la de que, caso opte por essa forma de pagamento, a falta de comprovação do recolhimento de qualquer parcela implicará o vencimento antecipado do saldo devedor, nos termos do art. 26, parágrafo único, e 59, da Lei 8.443/1992 c/c o art. 217, § 2º, do Regimento Interno do TCU; 
	f) encaminhar cópia da deliberação ao Procurador-Chefe da Procuradoria da República no Paraná, nos termos do § 3º do art. 16 da Lei 8.443/1992, c/c o § 7º do art. 209 do Regimento Interno do TCU, para adoção das medidas cabíveis; e 
	g) comunicar ao Sr. Mario Junior Mendes Santiago (CPF XXX.219.879-XX) que o relatório e o voto que fundamentarem o acórdão que vier a ser proferido podem ser acessados por meio do endereço eletrônico www.tcu.gov.br/acordaos e que, caso haja interesse, o Tribunal pode enviar-lhe cópia desses documentos sem qualquer custo.
	É o relatório.

não há.

Procurador Júlio Marcelo de Oliveira.

TOMADA DE CONTAS ESPECIAL. PROGRAMA FARMÁCIA POPULAR. PREJUÍZOS DECORRENTES DA PRÁTICA DE ATOS NÃO CONSENTÂNEOS À LEGISLAÇÃO DO PROGRAMA. REVELIA. CONTAS IRREGULARES, DÉBITO E MULTA.

TOMADA DE CONTAS ESPECIAL (TCE)

Secretaria de Controle Externo de Tomada de Contas Especial (SecexTCE).

Em exame, tomada de contas especial (TCE) instaurada pelo Fundo Nacional de Saúde/Ministério da Saúde (FNS/MS) , em desfavor do Sr. Mario Junior Mendes Santiago (017.219.879-83) , empresário individual da empresa Mario Junior Mendes Santiago - ME, (11.301.824/0001-18) , em razão da aplicação irregular dos recursos do Sistema Único de Saúde (SUS) no âmbito do Programa Farmácia Popular do Brasil – Aqui Tem Farmácia Popular.
Auditoria realizada pelo Denasus identificou que o referido estabelecimento comercial causou prejuízo ao referido programa, em decorrência de práticas contrárias às normas estabelecidas pelo Ministério da Saúde, no que tange:
ao registro de dispensação de medicamento ou correlatos sem a comprovação da aquisição por meio de notas fiscais;
à não apresentação da totalidade dos cupons fiscais vinculados e prescrições médicas;
à dispensação de medicamentos em nome de funcionário do estabelecimento auditado sem a apresentação de cupons vinculados e respectivas prescrições médicas; e 
dispensação de medicamentos e/ou correlatos em nome de pessoas falecidas.
 O dano apurado pelo órgão de fiscalização foi de R$ 281.633,33, em valores históricos.
No âmbito deste Tribunal, a responsabilização recaiu sobre a pessoa física do empresário, posto que as empresas individuais não possuem personalidade jurídica, conforme entendimento constante do voto condutor do Acórdão 2737/2013-TCU-Plenário (Rel. Min. José Jorge) .
Instado a apresentar alegações de defesa, conforme aviso de recebimento (peça 53) , o responsável, embora tenha solicitado a prorrogação de prazo para o encaminhamento de sua defesa, quedou-se inerte, restando caracterizada sua revelia, nos termos do art. 12, § 3º, da Lei 8.443/1992.
A unidade técnica propôs, em uníssono, o julgamento pela irregularidade de suas contas, a condenação no débito apurado e a aplicação de multa.
O MPTCU, neste ato representado pelo Procurador Júlio Marcelo de Oliveira, anuiu à proposta de mérito da unidade técnica.
De início, aplico ao responsável os efeitos da revelia previstos no art. 12, § 3º, da Lei 8.443/1992. 
No caso vertente, acompanho as manifestações precedentes, cujas análises adoto como minhas razões de decidir. De fato, restam caracterizadas as irregularidades apontadas, relacionadas aos prejuízos decorrentes do descumprimento das regras do Programa Farmácia Popular, e a responsabilidade do agente envolvido, que se utilizou de recursos públicos sem a comprovação de sua regular aplicação.
Não está caracterizada nos autos a prescrição da pretensão punitiva deste Tribunal, motivo pelo qual proponho também a aplicação da multa prevista no art. 57 da Lei 8.443/1992. De fato, as irregularidades discutidas nestes autos ocorreram nos exercícios de 2011 a 2014 e o ato que determinou a citação foi expedido em 21/5/2018 (peça 39) , antes, portanto, do interregno de dez anos previsto no art. 205 do Código Civil, utilizado subsidiariamente por este Tribunal, conforme Acórdão 1441/2016-TCU-Plenário.
	Dessa forma, face à inexistência nos autos de documentos que afastem as irregularidades apontadas nestes autos, acompanho a proposta de encaminhamento oferecida pelo MPTCU, e VOTO pela adoção da minuta de acórdão que trago à consideração deste colegiado.
TCU, Sala das Sessões Ministro Luciano Brandão Alves de Souza, em 4 de junho de 2019.
Ministro VITAL DO RÊGO 
Relator